【裁判字號】    98,簡上,126
【裁判日期】    990211
【裁判案由】    第三人異議之訴
【裁判全文】
臺灣彰化地方法院民事判決  98年度簡上字第126號
上  訴  人  乙○○
被上訴人    丙○○
上列當事人間第三人異議之訴事件，上訴人對於中華民國98年9
月8日本院北斗簡易庭第一審判決（98年度斗簡字第106號）提起
上訴，本院於民國99年1月28日言詞辯論終結，判決如下：
    主      文
上訴駁回。
第二審訴訟費用新臺幣貳仟壹佰陸拾元由上訴人負擔。
    事實及理由
一、上訴人起訴主張：訴外人甲○○前於民國96年8月31日及97
    年3月11日分別向上訴人借款新臺幣（下同）20萬元、150萬
    元，並由訴外人甲○○分別簽發面額20萬元及150萬元之本
    票各1紙交付上訴人備償，且約定96年10月31日及97年6月11
    日還款，詎屆期訴外人甲○○無力還款，乃與上訴人協商，
    約定訴外人甲○○除每月將其經營之彰化縣私立天堂鳥幼稚
    園（下稱天堂鳥幼稚園）之盈餘先償還利息外，屬於該幼稚
    園名下之生財器具即包含如附表所示之動產（下稱系爭動產
    ）先轉讓予上訴人，惟為使該幼稚園正常運作，上訴人同意
    該等動產暫時由訴外人甲○○保管及使用，但不得任意處分
    及搬離，且各於96年10月31日、97年6月11日簽立切結書，
    故系爭動產已屬上訴人所有，而非訴外人甲○○所有之物。
    然本院98年度執字第130號被上訴人與訴外人甲○○間清償
    借款強制執行事件（下稱系爭強制執行事件），誤將上訴人
    所有之系爭動產，當成訴外人甲○○所有之財產，予以查封
    ，爰依強制執行法第15條之規定，請求撤銷本院98年度執字
    第130號查封之強制執行程序等語。原審判決上訴人敗訴，
    上訴人聲明不服而提起上訴，並聲明：(一)原判決廢棄；(二)上
    開廢棄部分，本院98年度執字第130號強制執行事件就系爭
    動產所為查封之強制執行程序應予撤銷。
二、被上訴人則以：上訴人與訴外人甲○○為同居人及男女朋友
    關係，是否有共謀偽造切結書及本票等之情事？且上訴人提
    出2份切結書之作成日期各為96年10月31日及97年6月11日，
    然被上訴人第1次對訴外人甲○○聲請強制執行（本院97年
    度執字第29581號），而於97年11月26日至現場執行時，何
    以訴外人甲○○未提出上開切結書表明系爭動產為上訴人所
    有，反係提出其與訴外人楊吉錠間之房屋租賃契約書，並聲
    稱系爭動產為訴外人即出租人楊吉錠所有？嗣後因被上訴人
    發現該租賃契約書係經過變造，再對訴外人甲○○聲請強制
    執行時，訴外人甲○○始提出96年10月31日切結書陳稱系爭
    動產為上訴人所有，苟上開切結書為真，訴外人甲○○何不
    於前次執行時即提出？足見該切結書乃訴外人甲○○與上訴
    人在前次執行後共同偽造，上訴人實非系爭物品之所有權人
    等語，資為抗辯。
三、查被上訴人以債權人身分向本院聲請對訴外人即債務人甲○
    ○強制執行，經執行法院人員於98年2月13日查封置於彰化
    縣二林鎮○○路70之3號即訴外人甲○○所經營天堂鳥幼稚
    園內之系爭動產之事實，為兩造所不爭執，並有本院執行命
    令及查封物品清單為證（見原審卷第52至53頁、第61頁），
    且經本院依職權調閱本院98年度執字第130號強制執行卷查
    明屬實，堪信為真。
四、查上訴人主張系爭動產為其所有，其有權提起本件第三人異
    議之訴等情，為被上訴人所否認，並以前揭情詞置辯，是本
    件應予審究之爭點厥為：上訴人是否為系爭物品之所有權人
    ？茲析述如下：
（一）按第三人就執行標的物有足以排除強制執行之權利者，得
      於執行程序終結前，向執行法院對債權人提出異議之訴，
      為強制執行法第15條前段所明定；上開所謂就執行標的物
      有足以排除強制執行之權利者，係指對於執行標的物有所
      有權、典權、留置權、質權存在情形之一者而言，最高法
      院44年臺上字第721號判例足資參照。本件上訴人主張：
      其為系爭動產之所有權人云云，得依強制執行法第15條提
      起第三人異議之訴，以排除強制執行程序，惟被上訴人否
      認上訴人為系爭動產之所有權人，自應由上訴人就此有利
      於己之事實負舉證責任證明之。
（二）上訴人主張系爭動產為其所有，固提出由訴外人甲○○出
      具之97年6月11日切結書為據。惟本院辦理系爭強制執行
      事件而於98年2月13日下午2時55分許，至標的物現場即訴
      外人甲○○經營之天堂鳥幼稚園執行查封時，訴外人甲○
      ○僅當場提出其簽具之96年10月31日切結書1紙，該切結
      書以印刷字體載有：「茲因彰化縣私立天堂鳥幼稚園負責
      人甲○○積欠乙○○債務共新台幣貳拾萬元未還，故提供
      園所之生財器具（如下表）予乙○○占有及處分，處分價
      金以優先抵償債務，自本切結書作成後，該批生財器具甲
      ○○應善盡保管之責，任何之遷移及使用均須由乙○○同
      意，且不得任意破壞，否則甲○○應加倍償還債務，恐口
      說無憑，特立本書。此致乙○○」之內容，而下方所附之
     「生財器具明細表」則以手寫方式列有品名略為「電腦20
      部」、「Piano2台」、「電視機3部」、「辦公桌2組」、
     「學校課桌椅100組」共5項，訴外人甲○○並未提及另有9
      7年6月11日作成之切結書，此觀系爭強制執行事件之執行
      卷附查封筆錄即明，則上訴人於98年3月25日向本院民事
      執行處異議時始提出之訴外人甲○○出具之97年6月11日
      切結書，其實際之作成日期是否在系爭動產遭查封之前，
      顯屬有疑。
（三）況上訴人起訴時所提出由訴外人甲○○出具之96年10月31
      日切結書，其「生財器具明細表」整欄均為空白，且係將
      生財器具之名稱、型號或廠牌及數量等內容以打字方式列
      成一頁明細表並後附於切結書，而該後附之生財器具明細
      表所載品名為：鋼琴、電視、DVD播放器、擴大機、擴大
      機組、內投影機、音響設備、傳真機、掃描器、體重計、
      電腦螢幕、電腦主機、列表機、純開水機、護貝機、直立
      式冷氣、冷藏櫃、分離式冷氣、鐵櫃、電話機，經核均與
      前述訴外人甲○○提出之96年10月31日切結書係以手寫方
      式記載生財器具明細及所記載之生財器具品項內容迥然不
      同，反與系爭遭查封之動產約略相當（僅多出電視2台、
      鋼琴、傳真機各1台、電話機20台），則上訴人提出之上
      開96年10月31日切結書及生財器具明細，實難謂非因系爭
      動產遭查封後始核對強制執行時之查封物品清單內容所製
      作。至訴外人甲○○雖到庭證稱：「98年2月13日執行處
      查封時，我後來趕回去告訴法官，這些動產已經給他人做
      擔保不能查封，我一直找尋資料，我向法官說有正式的明
      細表我找不到，我只有找到手寫的那一份，法官說他先把
      手寫的那份帶走，叫我之後再補呈上去」等語在卷（參本
      院卷第92頁反面），然遍觀查封筆錄僅載稱：債務人（按
      即訴外人甲○○）當場提出切結書正本1件，未見證人即
      訴外人甲○○所證情事之記載，是以證人即訴外人甲○○
      之前揭證述，尚難逕採。另雖上訴人以該96年10月31日切
      結書相關之債務20萬元業經訴外人甲○○清償為由，而不
      以該96年10月31日切結書為主張憑據，惟由上情推認，則
      上訴人於系爭動產遭查封後始提出之上開97年6月11日切
      結書是否為真，要屬有疑。
（四）另被上訴人先前向本院聲請對訴外人甲○○強制執行（97
      年度執字第29581號）時，訴外人甲○○於97年11月26日
      法院執行人員到天堂鳥幼稚園實施查封時，係提出向訴外
      人楊吉錠承租房屋之租賃契約書，且該租賃契約書上記載
      ：「包含天堂鳥幼稚園所有的生財器具等。例：電腦、鋼
      琴教材、較具、桌椅、錄音機、監視系統...」，並未陳
      報所經營天堂鳥幼稚園之生財器具已交給上訴人處分抵債
      ，此有被上訴人提出之執行命令及房屋租賃契約書影本各
      1份在卷可考（參原審卷第58至59頁），且經本院依職權
      調取本院97年度執字第29581號強制執行事件卷宗並查閱
      該卷所附查封筆錄及房屋租賃契約書屬實。而證人即訴外
      人甲○○於本院審理時證稱：租約確實是有包括學校所有
      之生財器具，亦即在執行處提出之租約內容才是正確之約
      定內容等語明確（參本院卷第92頁），則依證人即訴外人
      甲○○所述，天堂鳥幼稚園之生財器具既是向訴外人楊吉
      錠所承租，該等生財器具之所有權自難謂得因訴外人甲○
      ○出具將該幼稚園之生財器具轉讓予上訴人占有及處分之
      切結書，即轉歸上訴人所有。此外，苟訴外人甲○○確有
      於97年6月11日出具切結書予上訴人，何以未於前述97年
      11月26日查封時提出？益徵上訴人提出之97年6月11日切
      結書，其真實性容或有疑。
（五）參以訴外人甲○○於另案被訴詐欺之案件中，曾於警詢時
      稱呼上訴人為「同居人」，在傳送簡訊時甚至指上訴人為
      「老公」，此有卷附臺灣臺中地方院檢察署檢察官97年度
      偵字第6316等號起訴書可稽（參原審卷第19頁、第23頁）
      ，足見上訴人與訴外人甲○○之關係匪淺，則前揭訴外人
      甲○○出具之切結書，自難遽信。
（六）再按動產物權之讓與，非將動產交付，不生效力，民法第
      761條第1項前段定有明文。而以占有改定之方式代替現實
      交付，使受讓人取得動產物權，必須讓與人與受讓人訂立
      足使受讓人因此取得間接占有之契約，始足當之。如僅單
      純約定讓與人為受讓人占有，並無間接占有之法律關係存
      在，尚不成立占有改定，其受讓人即不能因此取得動產物
      權（最高法院87年度臺上字第1262號民事判決可資參照）
      。查上訴人據以主張其已取得系爭動產之所有權所提出之
      97年6月11日切結書係記載：「茲因彰化縣私立天堂鳥幼
      稚園負責人甲○○積欠乙○○債務共新台幣壹佰伍拾萬元
      未還，故提供園所之生財器具（如下表）予乙○○占有及
      處分，處分價金以優先抵償債務，自本切結書作成後，該
      批生財器具甲○○應善盡保管之責，任何之遷移及使用均
      須由乙○○同意，且不得任意破壞，否則甲○○應加倍償
      還債務，恐口說無憑，特立本書。此致乙○○」；惟動產
      物權之讓與，非將動產交付，不生效力，已如前述，自不
      得以該切結書約定轉讓系爭動產予訴外人占有及處分，即
      認為已生動產物權讓與之效力。
（七）又被上訴人於98年2月13日引導本院上開執行事件之執行
      人員前往查封系爭動產時，系爭動產係置於彰化縣二林鎮
      ○○路70之3號即訴外人甲○○所經營天堂鳥幼稚園內，
      業如前述，足認系爭動產於查封當時仍屬在訴外人甲○○
      占有中，而未能認為上訴人已取得系爭動產之占有。則如
      上所述，上訴人提出之切結書縱認為真，因系爭動產在訴
      外人甲○○出具切結書後，並未交付與上訴人；酌以上訴
      人亦陳稱：97年6月11日切結書後附之生財器具明細表係
      訴外人甲○○原即具有之財產明細，正確數量及價值其不
      清楚，其亦未逐一清點等語在卷（參本院卷第92頁），此
      外，上訴人亦未舉證證明其與訴外人甲○○有以訂立足使
      上訴人因此取得間接占有之契約之方式以代交付，揆諸前
      揭說明，即與民法第761條第2項後段占有改定之要件不符
      ，準此，訴外人甲○○既未將系爭動產交付上訴人，自不
      能認上訴人已取得系爭動產之所有權。
五、綜上所述，上訴人提出之97年6月11日切結書尚難認屬實，
    且亦無足為上訴人已取得系爭動產所有權之證明，上訴人復
    未能舉證證明其對系爭動產已取得所有權，則上訴人主張其
    有足以排除強制執行權利之所有權，依強制執行法第15條規
    定，提起本件第三人異議之訴，請求將本院98年度執字第13
    0號強制執行事件，就系爭動產所為查封之強制執行程序予
    以撤銷，為無理由，應予駁回。原審為上訴人敗訴之判決，
    並無不合。上訴意旨指摘原判決不當，求予廢棄改判，於法
    即有未合，應予駁回。
六、本件事證已臻明確，兩造其餘攻擊防禦方法及訴訟資料經本
    院斟酌後，核與判決結果不生影響，爰不予一一論述，附此
    敘明。
七、據上論結，本件上訴為無理由，依民事訴訟法第436條之1第
    3項、第449條第1項、第78條，判決如主文。
中    華    民    國    99    年    2    月    11    日
                  民事第三庭    審判長法  官  羅培昌
                                      法  官  林秉暉
                                      法  官  尚安雅
以上正本係照原本作成。
本件不得再上訴。
中    華    民    國    99    年    2    月    22    日
                                      書記官  陳文俊

司法院資訊處製作；財團法人民間司法改革基金會備份。
